---
---
---

## Import Library & Data

```{r}
library(readxl)
library(forecast)
library(graphics)
library(TTR)
library(TSA)
library(rio)
library(ggplot2)

datawebsite <- read_excel("C:/Users/user/Documents/Semester 5/Metode Peramalan Deret Waktu/Metode-Peramalan-Deret-Waktu/Pertemuan 1/Page Loads.xlsx")
datawebsite <- datawebsite[301:400, ]

```

## Eksplorasi Data

-   Melihat data menggunakan fungsi `View()`, struktur data menggunakan fungsi `str()`, dan dimensi data menggunakan fungsi `dim()`.

```{r}
View(datawebsite)
str(datawebsite)
dim(datawebsite)
```

-   Mengubah data agar terbaca sebagai data deret waktu dengan fungsi `dmy()` .

```{r}
datawebsite.ts <- ts(datawebsite$PageLoads)
summary(datawebsite.ts)
```

Membuat plot data deret waktu

```{r}
ts.plot(datawebsite.ts, xlab="Date", ylab="Page Loads", 
        main = "Time Series Plot")
points(datawebsite.ts)
```

```{r}
library(tseries)
adf.test(datawebsite.ts)
```

Dari plot dan uji statistik, terlihat bahwa data cenderung berpola stasioner

## Single Moving Average

### Pembagian Data

Pembagian data latih dan data uji dilakukan dengan perbandingan 80% data latih dan 20% data uji.

```{r}
#membagi data latih dan data uji
training_ma <- datawebsite[1:80,]
testing_ma <- datawebsite[81:100,]
train_ma.ts <- ts(training_ma$PageLoads)
test_ma.ts <- ts(testing_ma$PageLoads)
```

### Eksplorasi Data

Eksplorasi data dilakukan pada keseluruhan data, data latih serta data uji menggunakan plot data deret waktu.

```{r}
#eksplorasi keseluruhan data
plot(datawebsite.ts, col="red",main="Plot semua data")
points(datawebsite.ts)

#eksplorasi data latih
plot(train_ma.ts, col="blue",main="Plot data latih")
points(train_ma.ts)

#eksplorasi data uji
plot(test_ma.ts, col="blue",main="Plot data uji")
points(test_ma.ts)
```

Eksplorasi data juga dapat dilakukan menggunakan package `ggplot2` dengan terlebih dahulu memanggil library *package* `ggplot2`.

```{r}
#Eksplorasi dengan GGPLOT
ggplot() + 
  geom_line(data = training_ma, aes(x = Date, y = PageLoads, col = "Data Latih")) +
  geom_line(data = testing_ma, aes(x = Date, y = PageLoads, col = "Data Uji")) +
  labs(x = "Periode Waktu", y = "PageLoads", color = "Legend") +
  scale_colour_manual(name="Keterangan:", breaks = c("Data Latih", "Data Uji"),
                      values = c("blue", "red")) + 
  theme_bw() + theme(legend.position = "bottom",
                     plot.caption = element_text(hjust=0.5, size=12))
```

### Single Moving Average (SMA)

Ide dasar dari Single Moving Average (SMA) adalah data suatu periode dipengaruhi oleh data periode sebelumnya. Metode pemulusan ini cocok digunakan untuk pola data stasioner atau konstan. Prinsip dasar metode pemulusan ini adalah data pemulusan pada periode ke-t merupakan rata rata dari m buah data pada periode ke-t hingga periode ke (t-m+1). Data pemulusan pada periode ke-t selanjutnya digunakan sebagai nilai peramalan pada periode ke t+1

Pemulusan menggunakan metode SMA dilakukan dengan fungsi `SMA()`. Dalam hal ini akan dilakukan pemulusan dengan parameter `m=4`.

```{r}
data.sma<-SMA(train_ma.ts, n=4)
data.sma
```

Data pemulusan pada periode ke-t selanjutnya digunakan sebagai nilai peramalan pada periode ke t+1 sehingga hasil peramalan 1 periode kedepan adalah sebagai berikut.

```{r}
data.ramal<-c(NA,data.sma)
data.ramal #forecast 1 periode ke depan
```

Selanjutnya akan dilakukan peramalan sejumlah data uji yaitu 20 periode. Pada metode SMA, hasil peramalan 20 periode ke depan akan bernilai sama dengan hasil peramalan 1 periode kedepan. Dalam hal ini akan dilakukan pengguabungan data aktual train, data hasil pemulusan dan data hasil ramalan 20 periode kedepan.

```{r}
data.gab<-cbind(aktual=c(train_ma.ts,rep(NA,20)),pemulusan=c(data.sma,rep(NA,20)),ramalan=c(data.ramal,rep(data.ramal[length(data.ramal)],19)))
data.gab #forecast 20 periode ke depan
```

Adapun plot data deret waktu dari hasil peramalan yang dilakukan adalah sebagai berikut.

```{r}
ts.plot(datawebsite.ts, xlab="Time Period", ylab="Page Loads", main= "SMA N=4 Data PageLoads")
points(datawebsite.ts)
lines(data.gab[,2],col="green",lwd=2)
lines(data.gab[,3],col="red",lwd=2)
legend("topleft",c("data aktual","data pemulusan","data peramalan"), lty=8, col=c("black","green","red"), cex=0.5)
```

Selanjutnya perhitungan akurasi dilakukan dengan ukuran akurasi *Sum Squares Error* (SSE), *Mean Square Error* (MSE) dan *Mean Absolute Percentage Error* (MAPE). Perhitungan akurasi dilakukan baik pada data latih maupun pada data uji.

```{r}
#Menghitung nilai keakuratan data latih
error_train.sma = train_ma.ts-data.ramal[1:length(train_ma.ts)]
SSE_train.sma = sum(error_train.sma[5:length(train_ma.ts)]^2)
MSE_train.sma = mean(error_train.sma[5:length(train_ma.ts)]^2)
MAPE_train.sma = mean(abs((error_train.sma[5:length(train_ma.ts)]/train_ma.ts[5:length(train_ma.ts)])*100))

akurasi_train.sma <- matrix(c(SSE_train.sma, MSE_train.sma, MAPE_train.sma))
row.names(akurasi_train.sma)<- c("SSE", "MSE", "MAPE")
colnames(akurasi_train.sma) <- c("Akurasi m = 4")
akurasi_train.sma
```

Dalam hal ini nilai MAPE data latih pada metode pemulusan SMA sekitar 40%, nilai ini dapat dikategorikan sebagai nilai akurasi yang cukup/moderate. Selanjutnya dilakukan perhitungan nilai MAPE data uji pada metde pemulusan SMA.

```{r}
#Menghitung nilai keakuratan data uji
error_test.sma = test_ma.ts-data.gab[81:100,3]
SSE_test.sma = sum(error_test.sma^2)
MSE_test.sma = mean(error_test.sma^2)
MAPE_test.sma = mean(abs((error_test.sma/test_ma.ts*100)))

akurasi_test.sma <- matrix(c(SSE_test.sma, MSE_test.sma, MAPE_test.sma))
row.names(akurasi_test.sma)<- c("SSE", "MSE", "MAPE")
colnames(akurasi_test.sma) <- c("Akurasi m = 4")
akurasi_test.sma
```

Perhitungan akurasi menggunakan data latih menghasilkan nilai MAPE sekitar 26% sehingga nilai akurasi ini dapat dikategorikan sebagai sangat baik.

Perhitungan akurasi pada data latih menggunakan nilai MAPE menghasilkan nilai MAPE sekitar 50% sehingga dikategorikan kurang baik. Selanjutnya, perhitungan nilai akurasi dilakukan pada data uji.

## Single Exponential Smoothing & Double Exponential Smoothing

Metode *Exponential Smoothing* adalah metode pemulusan dengan melakukan pembobotan menurun secara eksponensial. Nilai yang lebih baru diberi bobot yang lebih besar dari nilai terdahulu. Terdapat satu atau lebih parameter pemulusan yang ditentukan secara eksplisit, dan hasil pemilihan parameter tersebut akan menentukan bobot yang akan diberikan pada nilai pengamatan. Ada dua macam model, yaitu model tunggal dan ganda.

### Pembagian Data

Pembagian data latih dan data uji dilakukan dengan perbandingan 80% data latih dan 20% data uji.

```{r}
#membagi training dan testing
training<-datawebsite[1:80,]
testing<-datawebsite[81:100,]
train.ts <- ts(training$PageLoads)
test.ts <- ts(testing$PageLoads)
```

### Eksplorasi

Eksplorasi dilakukan dengan membuat plot data deret waktu untuk keseluruhan data, data latih, dan data uji.

```{r}
#eksplorasi data
plot(datawebsite.ts, col="black",main="Plot semua data")
points(datawebsite.ts)

plot(train.ts, col="red",main="Plot data latih")
points(train.ts)

plot(test.ts, col="blue",main="Plot data uji")
points(test.ts)
```

Eksplorasi data juga dapat dilakukan menggunakan package `ggplot2` .

```{r}
#Eksplorasi dengan GGPLOT
library(ggplot2)
ggplot() + 
  geom_line(data = training, aes(x = Date, y = PageLoads, col = "Data Latih")) +
  geom_line(data = testing, aes(x = Date, y = PageLoads, col = "Data Uji")) +
  labs(x = "Period", y = "Page Loads", color = "Legend") +
  scale_colour_manual(name="Keterangan:", breaks = c("Data Latih", "Data Uji"),
                      values = c("blue", "red")) + 
  theme_bw() + theme(legend.position = "bottom",
                     plot.caption = element_text(hjust=0.5, size=12))
```

### SES

Single Exponential Smoothing merupakan metode pemulusan yang tepat digunakan untuk data dengan pola stasioner atau konstan.

Nilai pemulusan pada periode ke-t didapat dari persamaan:

$$
\tilde{y}_T=\lambda y_t+(1-\lambda)\tilde{y}_{T-1}
$$

Nilai parameter $\lambda$ adalah nilai antara 0 dan 1.

Nilai pemulusan periode ke-t bertindak sebagai nilai ramalan pada periode ke-$(T+\tau)$.

$$
\tilde{y}_{T+\tau}(T)=\tilde{y}_T
$$

Pemulusan dengan metode SES dapat dilakukan dengan dua fungsi dari *packages* berbeda, yaitu (1) fungsi `ses()` dari *packages* `forecast` dan (2) fungsi `HoltWinters` dari *packages* `stats` .

```{r}
#Cara 1 (fungsi ses)
ses.1 <- ses(train.ts, h = 20, alpha = 0.2)
plot(ses.1)
ses.1

ses.2<- ses(train.ts, h = 20, alpha = 0.7)
plot(ses.2)
ses.2
```

Untuk mendapatkan gambar hasil pemulusan pada data latih dengan fungsi `ses()` , perlu digunakan fungsi `autoplot()` dan `autolayer()` dari *library packages* `ggplot2` .

```{r}
autoplot(ses.1) +
  autolayer(fitted(ses.1), series="Fitted") +
  ylab("Page Loads") + xlab("Period")
```

Pada fungsi `ses()` , terdapat beberapa argumen yang umum digunakan, yaitu nilia `y` , `gamma` , `beta` , `alpha` , dan `h` .

Nilai `y` adalah nilai data deret waktu, `gamma` adalah parameter pemulusan untuk komponen musiman, `beta` adalah parameter pemulusan untuk tren, dan `alpha` adalah parameter pemulusan untuk stasioner, serta `h` adalah banyaknya periode yang akan diramalkan.

Kasus di atas merupakan contoh inisialisasi nilai parameter $\lambda$ dengan nilai `alpha` 0,2 dan 0,7 dan banyak periode data yang akan diramalkan adalah sebanyak 10 periode. Selanjutnya akan digunakan fungsi `HoltWinters()` dengan nilai inisialisasi parameter dan panjang periode peramalan yang sama dengan fungsi `ses()` .

```{r}
#Cara 2 (fungsi Holtwinter)
ses1<- HoltWinters(train.ts, gamma = FALSE, beta = FALSE, alpha = 0.2)
plot(ses1)

#ramalan
ramalan1<- forecast(ses1, h=20)
ramalan1

ses2<- HoltWinters(train.ts, gamma = FALSE, beta = FALSE, alpha = 0.7)
plot(ses2)

#ramalan
ramalan2<- forecast(ses2, h=20)
ramalan2
```

Fungsi `HoltWinters` memiliki argumen yang sama dengan fungsi `ses()` . Argumen-argumen kedua fungsi dapat dilihat lebih lanjut dengan `?ses()` atau `?HoltWinters` .

Nilai parameter $\alpha$ dari kedua fungsi dapat dioptimalkan menyesuaikan dari *error*-nya paling minimumnya. Caranya adalah dengan membuat parameter $\alpha =$ `NULL` .

```{r}
#SES
ses.opt <- ses(train.ts, h = 20, alpha = NULL)
plot(ses.opt)
ses.opt

#Lamda Optimum Holt Winter
sesopt<- HoltWinters(train.ts, gamma = FALSE, beta = FALSE,alpha = NULL)
sesopt
plot(sesopt)

#ramalan
ramalanopt<- forecast(sesopt, h=20)
ramalanopt
```

Setelah dilakukan peramalan, akan dilakukan perhitungan keakuratan hasil peramalan. Perhitungan akurasi ini dilakukan baik pada data latih dan data uji.

#### Akurasi Data Latih

Perhitungan akurasi data dapat dilakukan dengan cara langsung maupun manual. Secara langsung, nilai akurasi dapat diambil dari objek yang tersimpan pada hasil SES, yaitu *sum of squared errors* (SSE). Nilai akurasi lain dapat dihitung pula dari nilai SSE tersebut.

```{r}
#Keakuratan Metode
#Pada data training
SSE1<-ses1$SSE
MSE1<-ses1$SSE/length(train.ts)
RMSE1<-sqrt(MSE1)

akurasi1 <- matrix(c(SSE1,MSE1,RMSE1))
row.names(akurasi1)<- c("SSE", "MSE", "RMSE")
colnames(akurasi1) <- c("Akurasi lamda=0.2")
akurasi1

SSE2<-ses2$SSE
MSE2<-ses2$SSE/length(train.ts)
RMSE2<-sqrt(MSE2)

akurasi2 <- matrix(c(SSE2,MSE2,RMSE2))
row.names(akurasi2)<- c("SSE", "MSE", "RMSE")
colnames(akurasi2) <- c("Akurasi lamda=0.7")
akurasi2

#Cara Manual
fitted1<-ramalan1$fitted
sisaan1<-ramalan1$residuals
head(sisaan1)

resid1<-training$PageLoads-ramalan1$fitted
head(resid1)
```

```{r}
#Cara Manual
SSE.1=sum(sisaan1[2:length(train.ts)]^2)
SSE.1

MSE.1 = SSE.1/length(train.ts)
MSE.1

MAPE.1 = sum(abs(sisaan1[2:length(train.ts)]/train.ts[2:length(train.ts)])*
               100)/length(train.ts)
MAPE.1

akurasi.1 <- matrix(c(SSE.1,MSE.1,MAPE.1))
row.names(akurasi.1)<- c("SSE", "MSE", "MAPE")
colnames(akurasi.1) <- c("Akurasi lamda=0.2")
akurasi.1

fitted2<-ramalan2$fitted
sisaan2<-ramalan2$residuals
head(sisaan2)

resid2<-training$PageLoads-ramalan2$fitted
head(resid2)

SSE.2=sum(sisaan2[2:length(train.ts)]^2)
SSE.2

MSE.2 = SSE.2/length(train.ts)
MSE.2

MAPE.2 = sum(abs(sisaan2[2:length(train.ts)]/train.ts[2:length(train.ts)])*
               100)/length(train.ts)
MAPE.2

akurasi.2 <- matrix(c(SSE.2,MSE.2,MAPE.2))
row.names(akurasi.2)<- c("SSE", "MSE", "MAPE")
colnames(akurasi.2) <- c("Akurasi lamda=0.7")
akurasi.2
```

Berdasarkan nilai SSE, MSE, RMSE, dan MAPE di antara kedua parameter, nilai parameter $\lambda=0,7$ menghasilkan akurasi yang lebih baik dibanding $\lambda=0,2$ . Hal ini dilihat dari nilai masing-masing ukuran akurasi yang lebih kecil. Berdasarkan nilai MAPE-nya, hasil ini dapat dikategorikan sebagai peramalan sangat baik.

#### Akurasi Data Uji

```{r}
selisih1<-ramalan1$mean-testing$PageLoads
SSEtesting1<-sum(selisih1^2)
MSEtesting1<-SSEtesting1/length(testing)

selisih2<-ramalan2$mean-testing$PageLoads
SSEtesting2<-sum(selisih2^2)
MSEtesting2<-SSEtesting2/length(testing)

selisihopt<-ramalanopt$mean-testing$PageLoads
SSEtestingopt<-sum(selisihopt^2)
MSEtestingopt<-SSEtestingopt/length(testing)

akurasitesting1 <- matrix(c(SSEtesting1,SSEtesting2,SSEtestingopt))
row.names(akurasitesting1)<- c("SSE1", "SSE2", "SSEopt")
akurasitesting1

akurasitesting2 <- matrix(c(MSEtesting1,MSEtesting2,MSEtestingopt))
row.names(akurasitesting2)<- c("MSE1", "MSE2", "MSEopt")
akurasitesting2
```
